【裁判字號】    92,簡,463
【裁判日期】    920807
【裁判案由】    勞動基準法
【裁判全文】
臺北高等行政法院判決                              九十二年度簡字第四六三號
    原      告  甲○○
    被      告  臺北縣政府
    代  表  人  蘇貞昌縣長）.
    訴訟代理人  丙○○
右當事人間因勞動基準法事件，原告不服行政院勞工委員會中華民國九十一年六月七
日勞訴字第○○○五二三○號訴願決定，提起行政訴訟。本院判決如左：
    主  文
訴願決定及原處分均撤銷。
訴訟費用由被告負擔。
    事  實
一、事實概要：罹災者鄭呈維於九十年八月二十四日上午十一時許於貢寮北迴鐵路八
    堵起二八點七四二公里處（台北縣貢寮國小對面附近）執行鐵軌連軌線焊接作業
    時遭火車撞斃，經行政院勞工委員會北區勞動檢查所於九十年八月三十日派員赴
    原告處檢查屬實，並以九十年十二月四日台九十勞北檢綜字第五二七三四七號函
    知被告，認原告為罹災者之雇主，原告未依勞動基準法第五十九條第四款之規定
    ，給付罹災者家屬五個月平均工資之喪葬費及四十個月平均工資之死亡補償。被
    告爰依同法第七十九條第一款規定，以九十年十二月十九日九十北府勞動字第四
    六二五七五號處分書處原告罰鍰六千元（合新台幣一萬八千元），原告不服，主
    張其非罹災者之雇主，提起訴願，遭行政院勞工委員會駁回，遂向本院提起行政
    訴訟。
二、兩造聲明：
    (一)原告聲明求為判決：訴願決定及原處分均撤銷。
    (二)被告聲明求為判決：駁回原告之訴。
三、兩造之爭點：原告是否為罹災者鄭呈維之雇主？
    (一)原告主張之理由：
      1.案外人皇娟有限公司（下稱皇娟公司）於九十年二月間承攬交通部台灣鐵路
        管理局電務處台北電力段之「代辦宜蘭縣八堵至羅東間鐵路電器系統檢修保
        養工程」，工程項目主要有：砍草及除草、二五ＫＶ電車線高壓隔電手工清
        洗工程以及焊接連軌線。惟該公司並無員工，僅有負責人與總經理乙○○二
        人，故渠等標到工程後再另行雇傭勞工施作工程，是其所雇勞工雖名為承攬
        實為雇傭契約。
      2.原告經人介紹與皇娟公司簽訂契約，與友人先後施做砍草及除草、二五ＫＶ
        電車線高壓隔電手工清洗工程以及焊接連軌線等工作。原告與其他工人所得
        相同，均依實際工作範圍按件計酬，完全受皇娟公司之指揮監督，應與其他
        勞工受僱於皇娟公司。
      3.在二五ＫＶ電車線高壓隔電手工清洗工程完工後，皇娟公司又通知原告找人
        從事焊接連軌線之工作，約定每天工資為新台幣 (下同) 一千三百元，工作
        時間及地點均依皇娟公司之指示。關於工作所需之器具均由皇娟公司直接交
        給每位工人；對於工人之年齡，皇娟公司亦有要求；皇娟公司要求原告代買
        之器具均開立以皇娟公司為買受人之發票，價金由皇娟公司支付；而工資係
        由工人直接向皇娟公司協議，由皇娟公司發放，原告充其量為工頭而已。
      4.按「稱僱傭者，謂當事人約定一方於一定或不定之期限內為他方服勞務，他
        方給付報酬之契約。」又「稱承攬者，謂當事人約定一方為他方完成一定之
        工作，他方俟工作完成，給付報酬之契約。」民法第四八二條及第四九○條
        定有明文。雇傭與承攬之區別在於前者係提供勞務，須聽從雇傭人之指揮監
        督，具有從屬性；後者注重工作之完成，工作進行具有獨立性。準此罹災者
        為原告或皇娟公司之受僱人，應以實質事實關係判斷，不應拘泥契約書之形
        式。
      5.查皇娟公司曾以雇主之身分為原告與其他勞工向友聯產物保險股份有限公司
        投保，並有為死者加保勞工保險，亦足徵皇娟公司始為真正之雇主，原告僅
        係單純的臨時工而已。皇娟公司為規避自身責任，將一切責任推諉於原告。
        若所有的工程公司均可以此形式達到雇傭之目的而無需雇傭勞工，一方面減
        少雇主基於勞動基準法之義務及日常養工之開銷，另一方面又可規避公安責
        任，則市場經濟秩序及勞工安全將無以維持。
      6.退步言之，縱認原告為雇主，原告連同皇娟公司給付死者共計一百二十餘萬
        元，已無違反勞動基準法第五十九條第四款之規定。
    (二)被告主張之理由：
      1.依勞動基準法第一條第一項後段規定：「本法未規定者，適用其他法律之規
        定。」；依民法第四九○條規定：「稱承攬者，謂當事人約定，一方為他方
        完成一定之工作，他方俟工作完成，給付報酬之契約。」其上開契約之法律
        性質如后：(1)承攬人之勞務給付係「獨立勞動」(2)承攬人之報酬係計件報酬
        (3)承攬原則上以一次給付為準(4)承攬之標的係特定勞務(5)承攬人自負危險責
        任。有關皇娟公司與交通部臺灣鐵路管理局所簽訂之承攬契約，縱係其契約
        內容違反雙方之意思表示之內容，此僅係民事債務不履行之問題，是否屬於
        承攬契約應係視實質內容而定。原告基於其自由意志與皇娟公司簽訂契約，
        至於原告有無最終利潤、居間報酬等，應係原告本身所應考量是否承包該工
        程，而非承攬契約認定標準之一。原告以「論件計酬」為由抗辯，殊不知此
        正係承攬契約之法律特性之一；且由皇娟公司之按工程進度逐次經由板信商
        業銀行匯款單予甲○○亦係核符民法第四九○條承攬契約之定義。承攬契約
        ，只要有服特定之勞務（本件八堵至羅東間鐵路電氣化系統檢修保養工程）
        即可，至於由何人指派時間及地段已非所問。關於皇娟公司具有選擇勞工之
        權乙事，依兩造所訂立之「工料工程合約」第十二條之第二款及第三款內容
        ，可以知該公司雖具有某程度選擇勞工之權，惟此仍僅係雙方合意承攬契約
        之內容，不減損或變更其法律性質。
      2.至於產險部份，據其所提供之友聯產物保險股份有限公司之營造綜合保險單
        被保險人欄載明「皇娟有限公司（含主、次要承包商）」，僅係該公司為分
        擔該工程風險所致，無法遽認定與原告等勞工有任何關連性。至於為死者加
        保勞工保險部份，茲因公司於填具加保申報表，未填入死者姓名致遭勞工保
        險局退件，是故該案並未成立。
      3.勞動基準法施行細則第三十三條規定：「雇主依本法第五十九條第四款給與
        勞工之喪葬費應於死亡後三日內，死亡補償應於死亡後十五日內給付。」本
        件經原告所提供之資料「立法委員劉文雄辦公室之會議記錄」知悉原告所聘
        僱之勞工鄭呈維係於九十年八月二十四日死亡，而於九十年九月二十八日之
        會議結論中之三「另擇期再舉行協調會協商賠償金額。」可知悉仍未依法給
        予完全給付。其次，另依勞基法第五十九條第四款規定之遺屬受領死亡補償
        之順位如左：「一、配偶及子女。二、父母。三、祖父母。四、孫子女。五
        、兄弟、姐妹。」本件有權申領補償費者既係配偶江慧玲，惟於出席立法委
        員劉文雄之協調會卻是死者其母游富美，故有權申領者是否實際上有領取該
        筆款項且協調內容是否為其本意，已屬可疑。
    理  由
一、按「為規定勞動條件最低標準，保障勞工權益，加強勞雇關係，促進社會與經濟
    發展，特制定本法；本法未規定者，適用其他法律之規定。」「勞工因遭遇職業
    災害而致死亡、殘廢、傷害或疾病時，雇主應依左列規定予以補償。但如同一事
    故，依勞工保險條例或其他法令規定。已由雇主支付費用補償者，雇主得予以抵
    充之：一、．．．。四、勞工遭遇職業傷害或罹患職業病而死亡時，雇主除給與
    五個月平均工資之喪葬費外，並應一次給與其遺屬四十個月平均工資之死亡補償
    。．．．」「有左列行為之一者，處二千元以上二萬元以下罰鍰：一、違反第七
    條、第九條第一項、．．．第五十九條．．．規定者。」分別為勞動基準法第一
    條第一項、第五十九條第四款及第七十九條第一款所明定。「本細則依勞動基準
    法第八十五條規定訂定之。」「雇主依本法第五十九條第四款給與勞工之喪葬費
    應於死亡後三日內，死亡補償應於死亡後十五日內給付。」勞動基準法施行細則
    第一條及第三十三條亦定有明文。又「本法所稱職業災害，謂勞工就業場所之建
    築物、設備、原料、材料、化學物品、氣體、蒸氣、粉塵等或作業活動及其他職
    業上原因引起之勞工疾病、傷害、殘廢或死亡。」勞工安全衛生法第二條第四項
    復有明文。另「『本法未規定者適用其他法律之規定』勞動基準法第一條第一項
    後段定有明文。則關於該法第五十九條規定職業災害之定義，該法雖未設有明文
    ，然勞工安全衛生法第二條第四項既已規定『本法所稱職業災害，謂勞工就業場
    所之建築物、設備、原料、材料、化學物品、氣體、蒸氣、粉塵等或作業活動及
    其他職業上原因引起之勞工疾病、傷害、殘廢或死亡。』闡明職業災害之內涵，
    自得依法援用」復為行政法院（後改制為最高行政法院）著有八十四年度判字第
    二五二六號判決在案可資參照。
二、查本件係勞工鄭呈維於九十年八月二十四日於貢寮北迴鐵路八堵起二八‧七四二
    公里處（台北縣貢寮國小對面附近）執行鐵軌連軌線焊接作業時遭火車撞斃致死
    （職業災害），迄未依法完全給付罹災家屬五個月平均工資之喪葬費及四十個月
    平均工資之死亡補償，經行政院勞工委員會北區勞動檢查所於九十年八月三十日
    派員前往原告處檢查後移被告審查，被告以原告係死者鄭呈維之雇主，認原告違
    反勞動基準法第五十九條第四款之規定，依同法第七十九條第一款規定，以九十
    年十二月十九日九十北府勞動字第四六二五七五號勞動基準法罰鍰處分，罰鍰六
    千元整（新台幣一萬八千元整）。
三、本件原處分及訴願決定依據原處分卷附之「甲○○僱用勞工鄭呈維從事鐵軌連軌
    線維修作業因火車撞擊致死職業災害檢查報告書」內容，略以：「交通部台灣鐵
    路管理局電務處台北電力段將『代辦宜蘭線八堵至羅東間鐵路電氣化系統檢修保
    養工程』交付皇娟公司承攬後，該公司嗣將該工程之一部交付原告再承攬（此有
    皇娟公司與原告之工料工程合約附卷可稽）；皇娟公司總經理乙○○稱，本工程
    台鐵於工程現場指派有監工，協議組織由台鐵召開。皇娟公司又將工程交付給原
    告承攬，代價為每承作一連軌線即支付一百元；惟原告承作後表示價格太低，皇
    娟公司承諾再加價三十元，原告則表示再作看看，皇娟公司目前有負責人一人及
    本人，無勞工。原告於九十年三月一日加入由皇娟公司成立之勞工安全衛生協議
    組織，並有召開協議組織會議且有會議記錄。罹災者鄭呈維係向原告領取工資，
    並有領取工資收據，故原告為鄭呈維之雇主；另據勞工鄭呈彥（現場目擊者，罹
    災者之弟）稱，其與罹災者皆受僱於原告，並受其指派至各施工地點工作；再據
    原告稱，與死者鄭呈維約定每日工資為一三○○元，惟未為其加入勞工保險」云
    云，而認定鄭呈維係原告所僱用之勞工，固非全然無見。惟查，本件工程係由皇
    娟公司向台鐵承包後，再交予甲○○尋找工人承作，業據甲○○及乙○○於本院
    準備程序中所不爭執，並有皇娟公司與台鐵及皇娟公司與甲○○之契約影本附卷
    足參。次查僱傭與承攬同屬於供給勞務之契約，惟前者係以供給勞務本身為目的
    ，即除供給勞務外，並無其他目的；後者則係以發生結果（工作之完成）為目的
    ，供給勞務不過為其手段而已，此為二者區別之所在。本件工程係由皇娟公司向
    台鐵承包後，再交由甲○○等人施作，已如前述，則應審究者，在於死者鄭呈維
    究係由皇娟公司或甲○○所僱用？究明此爭點之前提在於皇娟公司與甲○○之間
    所訂契約之本質，係承攬或僱傭，倘若雙方之關係為僱傭，則鄭呈維自非甲○○
    所僱用，而係甲○○代皇娟公司所僱用。經查皇娟公司與甲○○就發生右揭事故
    之焊接連軌線工程部分，雙方係口頭約定，以焊接一條連軌線一百元計算，嗣於
    工作之第二天改為包含甲○○及鄭呈維在內每人每日一千三百元為最低工資，若
    工作較多，可以再增加。依雙方由每條一百元改為每人每日最低一千三百元，可
    知雙方重在勞務之提供，而非工作之完成，從而皇娟公司應係甲○○及鄭呈維之
    僱用人無訛。而本件鄭呈維之工資雖係由甲○○發給，然甲○○之薪資與其他工
    人並無不同，均係以向皇娟公司取得之工資均分，倘若甲○○確為雇主，其薪資
    應與其他工人不同。從而，鄭呈維之薪資形式上雖由甲○○所發放，然尚不得以
    鄭呈維自甲○○領得薪資，遽認甲○○為鄭呈維之雇主。再則本件施工之過程中
    ，原告施工之器具，均係由皇娟公司所提供，乙○○並曾於施工之過程中，要求
    甲○○找年紀較輕的工人，此為乙○○所不否認，並有抬頭為皇娟公司之購置工
    具及加油之發票影本附原處分卷可憑，可見皇娟公司非但提供施工器具，且對工
    人之選擇有決定之權利。綜前所述，本件原告甲○○與死者鄭呈維均係受僱於實
    際由乙○○所經營之皇娟公司，被告機關不察，誤認原告甲○○係罹災者鄭呈維
    之雇主，遽依前揭規定對原告科處罰鍰，即非合法。訴願決定率予維持，亦欠妥
    適。自應由本院併予撤銷，且不經言詞辯論為之。
據上論結，本件原告之訴為有理由，爰依行政訴訟法第二百三十六條、第二百三十三
條第一項、第九十八條第三項前段，判決如主文。
中    華    民    國    九十二      年      八      月      七          日
                      臺 北 高 等 行 政 法 院  第 四 庭
                                     法    官  鄭 忠 仁
右為正本係照原本作成。
本件以訴訟事件所涉及之法律見解具有原則性者為限，始得於本判決送達後二十日內
向本院提出上訴狀並表明上訴理由，如已於本判決宣示後送達前提起上訴者，應於判
決送達後二十日內補具上訴理由（均按他造人數附繕本），且經最高行政法院許可後
方得上訴。
中    華    民    國    九十二      年      八      月      七          日
                                     書 記 官  林 玉 卿


司法院資訊處製作；財團法人民間司法改革基金會備份。
